【裁判字號】    99,上易,195
【裁判日期】    990921
【裁判案由】    確認優先承買權存在
【裁判全文】
臺灣高等法院民事判決                 99年度上易字第195號
上  訴  人  甲○○
訴訟代理人  蔡順雄律師
            曹詩羽律師
被 上訴 人  台灣金聯資產管理股份有限公司
法定代理人  丁○○
訴訟代理人  丙○○
上列當事人間確認優先承買權存在事件，上訴人對於中華民國99
年1 月8日臺灣宜蘭地方法院98年度重訴字第29號第一審判決提起
上訴，本院於99年9 月7 日言詞辯論終結，判決如下：
    主      文
上訴駁回。
第二審訴訟費用由上訴人負擔。
    事實及理由
壹、程序方面
    本件被上訴人之法定代理人由陳松柱變更為丁○○，有董事
    會議事錄、股份有限公司變更登記表等影本可憑（見本院卷
    第44- 48頁反面），丁○○具狀聲明承受訴訟（見本院卷第
    43頁），核無不合，合先敘明。
貳、實體方面
一、上訴人起訴主張：伊於民國（下同）80年11月1 日與訴外人
    勝昌製材股份有限公司（下稱勝昌公司）簽訂租賃契約，由
    伊向勝昌公司承租坐落宜蘭縣五結鄉○○段772 、708 號地
    號土地（下稱系爭土地）之一部為基地，建造如附圖A、B所
    示面積0.00494公頃之建物（下稱系爭建物 ），以為員工宿
    舍之用；系爭土地由原審執行法院於97年12月16 日進行第2
    次拍賣程序，經被上訴人承受在案，伊依土地法第104條第1
    項規定，行使優先承買權，竟遭被上訴人否認，爰請求確認
    伊就系爭基地有優先承買權存在。
二、被上訴人則以：上訴人主張之承租內容含混不清，每年租金
    5 萬元不符合一般行情，復未提出證據證明曾有支付租金或
    建造系爭建物之事實等語，資為抗辯。
三、原審對於上訴人之請求，判決：上訴人之訴駁回。上訴人不
    服，提起上訴，聲明：(一)原判決廢棄。(二)確認上訴人就分別
    坐落於系爭土地上，如附圖所示編號A1面積0.004715公頃，
    編號B1面積0.000225公頃之土地（下稱系爭基地）有優先承
    買權存在。上訴人願分別以424,586 元、24,503元之價格購
    買。被上訴人則聲明：上訴駁回。
四、兩造不爭執事項（見本院卷第28頁-反面）：
  (一)坐落宜蘭縣五結鄉○○段708、772地號土地，面積分別為11
    ,5505平方公尺、2,414平方公尺，原係訴外人勝昌公司所有
    ，於83年3月24日連同同段741等9筆土地、建號79、359建物
    共同設定抵押權（下稱系爭抵押權）予訴外人華僑商業銀行
    股份有限公司（下稱華僑銀行），嗣華僑銀行於94年1月31
    日將其對勝昌公司之借款債權及系爭抵押權讓與被上訴人，
    並於同年2月17日辦畢抵押權移轉登記完畢。
  (二)被上訴人於97年2 月21日聲請原法院以97年度執字第1945號
    強制執行事件（下稱系爭執行事件）拍賣系爭土地，並於97
    年12月16日第二次拍賣時，分別以底價26,288,000元、104,
    000,000元聲明承受系爭土地在案。
五、上訴人主張其向勝昌公司租地建屋，依土地法第104條第1項
    規定，其對系爭基地有優先承買權存在，被上訴人則執前詞
    置辯。茲分述如下：
  (一)關於訴之利益方面：
    按確認法律關係之訴，非原告有即受確認判決之法律上利益
    者，不得提起之，民事訴訟法第247條第1項前段定有明文。
    所謂即受確認判決之法律上利益，係指因法律關係之存否不
    明確，致上訴人在私法上之法律地位有受侵害之危險，而此
    項危險得以對於被上訴人之確認判決除去者而言（最高法院
    42年台上字第1031號判例參照）。查，上訴人主張其就系爭
    執行事件所拍定之系爭基地，有土地法第104條第1項所定租
    地建屋之優先承買權存在，然為被上訴人所否認，則上訴人
    可否行使優先購買系爭土地之私法上地位，顯有受侵害之危
    險，且得以本件確認判決除去，揆諸前揭說明，上訴人提起
    本件確認之訴即有受確認判決之法律上利益，應予准許。
  (二)關於上訴人有無優先承買權方面：
    1.按基地出賣時，地上權人、典權人或承租人有依同樣條件
      優先購買之權，土地法第104條第1項前段定有明文。此有
      關於基地或房屋優先承買權規定，旨在使房屋與基地之所
      有權合歸於一人所有，使法律關係單純化，以盡經濟上之
      效用，並杜紛爭。故須對於基地有地上權、典權或租賃關
      係之存在，且地上權、典權或承租人於基地上有房屋之建
      築者，始有本條優先承買權之適用（最高法院99年度台上
      字第775號判決參照）。
    2.上訴人主張：伊於80年11月1 日與勝昌公司就系爭土地訂
      有租賃契約，租賃期間自同日起至100 年10月31日止，共
      計20年，年租金5 萬元云云；被上訴人則予否認。依民事
      訴訟法第277 條前段規定，應由上訴人就租賃關係存在之
      有利於己之積極事實負舉證責任。查：
      (1)上訴人提出之租賃契約（下稱系爭租賃契約）上記載「
        立約人勝昌公司（簡稱甲方）承租人甲○○（簡稱乙方
        ）乙方向甲方租賃土地及建築建物，雙方同意條件如下
        ：一、…甲方同意將772地號及708部分土地（如附件）
        租予乙方，並允許乙方在772及708地號上建築建物。二
        、租賃期限：80年11月1日起至100年10月31日止，共計
        20年。三、租金給付：年租金為5萬元，20年租金共計
        100萬元，乙方簽約時須先繳交50萬元，其餘租金於3年
        內繳清…立契約人勝昌公司乙○○（勝昌公司印、乙○
        ○印）立契約人甲○○（甲○○簽名）中華民國80年11
        月1日」，固有契約書可憑（見原審卷第7頁）；證人即
        勝昌公司之法定代理人乙○○亦附和其詞證稱系爭租賃
        契約為真正等語。
      (2)惟：
        證人乙○○於83年3 月24日代表勝昌公司將系爭土地
          等設定系爭抵押權予華僑銀行時，業已出具切結書「
          聲明該不動產於提供設定抵押權時，確無任何租賃關
          係存在，並承諾於抵押權設立後亦不得將該不動產出
          租他人」等語，有該切結書可證（見本院卷第72頁）
          。
        證人乙○○係上訴人之親兄弟（見本院卷第85頁反面
          ），其證詞難免偏頗；且於本院訊問：「系爭土地是
          公司的？還是個人的」？證人乙○○答以：「我自己
          的」；問：「你用公司名義出租？還是自己出租」？
          答以：「（土地）是公司的名義，是用公司名義出租
          ，公司是自己的」等語（見本院卷第86頁），證人林
          金超將「勝昌公司」認係「自己的」，將「勝昌公司
          所有」之系爭土地視為「己有」，其證詞反覆不定，
          亦難遽信。
        證人乙○○於本院99年7月14日準備程序時固證述：
          「於80年11月租的…租20年…（租金）算100萬元…
          有定租賃契約…頭一次他先給我50萬元，其餘分3年
          給付完畢…」等語。但，質以：「你租給他（面積）
          算多大」？則答稱：「租給他多大我不知道，出租給
          他他才自己蓋（問：你一半自己用，一半出租給他？
          ）有。（問：一半如何算？）沒有計較，水池隨便一
          半租給他。（問：契約書的圖如何畫？）那麼久忘了
          。（提示契約書及附圖，問：你出租給他的範圍位置
          ？）水池部分大概用講的一半，圖上面沒有畫出來，
          實際出租範圍位置如當庭以鉛筆描繪如斜線部分（當
          庭於原審卷第8 頁之附件上繪出承租範圍之斜線部分
          ）水池、宿舍、辦公室前面有一個聯絡處，如附圖用
          鉛筆所畫之處。（問：這樣總共有多大，有沒有量？
          ）沒有量，兄弟大概隨便…」等語（見本院卷第87頁
          、第88頁反面）。證人乙○○所述出租範圍「『水池
          』、宿舍、辦公室前面有一個聯絡處」與前揭租賃契
          約書上所載「甲方（即勝昌公司）同意將『772 地號
          及708 部分土地（如附件）』租予乙方（即上訴人）
          ，並允許乙方在772及708地號上建築建物」之租賃標
          的物顯不相符；所述出租面積「水池部分大概用講的
          一半，圖上面沒有畫出來」、「沒有量，兄弟大概隨
          便」與前揭租賃契約書所附附件明確記載「置放木材
          25m×10m、辦公室面積5m×10m、宿舍面積25m ×5m
          」之具體範圍，亦有未合，有該契約附件可證（見原
          審卷第8頁）；甚者，本院提示系爭租賃契約予證人
          乙○○查閱時，證人乙○○仍未將如附圖所示系爭土
          地（即該附件所示宿舍之一部）圈入系爭租賃契約之
          承租範圍，有該契約附件之鉛筆註記可證（見原審卷
          第8頁 ）。證人乙○○有關出租標的、面積、範圍之
          陳述既皆與上揭租賃契約所載之內容不符，則證人林
          金超之證詞顯不足以證明系爭租賃契約為真正。
        本院再詢以：「為什麼兄弟放一下木材，還要寫租賃
          契約」？證人乙○○答以：「親兄弟明算帳，因為他
          木材放那麼久，須要寫契約 」，但質以：「租金100
          萬元如何給付」？則答以：「每次他回來，不管10萬
          元、15萬元反正分三年給付完畢五十萬元。（問：你
          有沒有記帳？）沒有。（問：有沒有證據）？沒有。
          （問：他拿給你現金嗎？）都是現金，連第一期五十
          萬元都是現金。（問：你有沒有開收據給他？）沒有
          。（問：你有沒有報所得稅？）所得稅我有報，但租
          金沒有報稅…」等語（見本院卷第88頁）。證人林金
          超與上訴人係親兄弟，果因「親兄弟明算帳」之立場
          ，特別書立租賃契約書以為本件租賃憑據之事實，何
          以長達20年高達100萬元之租金交付，既未簽立收據
          ，又未列入勝昌公司帳目，復無任何證據可資證明，
          益徵證人乙○○所述上訴人已支付100萬元租金云云
          ，係迴護之詞不足採信。
      (3)據上，證人乙○○證述上訴人承租系爭土地之證詞與其
        出具予華僑銀行之切結書顯然相反；所述出租標的、面
        積、範圍皆與上揭租賃契約所載之內容不符；復未能提
        出其他證據證明已收受上訴人支付之租金100 萬元，則
        證人乙○○之證詞及上訴人提出之租賃契約書，自不足
        以證明上訴人與勝昌公司間確有承租系爭土地之關係存
        在。
    3.上訴人再主張：伊建造如附圖所示之建物，以為看守木材
      工人住宿之用，該建物面積49.4平方公尺，約14.9435坪
      ，相當於一般市售小套房之面積，內有廚房、廁所、木板
      床，與一般住家套房相同，向來即供為工人宿舍使用，雖
      簡陋，惟睡能倒臥，有廚房煮食、可盥洗之廁所，已俱備
      工人宿舍之需求，且具有構造上及使用上之獨立性，而為
      獨立之不動產，足認系爭建物係伊建築云云；被上訴人則
      予否認。查：
      (1)如附圖所示之建物未辦理第一次建物登記，係原執行法
        院囑託地政事務所測量暫編為755 建號中「一層」（儲
        藏室、鐵皮石棉瓦頂）面積85.065平方公尺（16.05 ×
        5.30=85.065）、雨遮9.9375〔（2.05+1.70）×5.30×
        1/2=9.9375）建物中之一部，有宜蘭縣羅東地政事務所
        於97年5月28日繪製之測量成果圖附系爭執行卷可憑（
        見執行卷(三)第157頁）；原審法院於98年6月26日赴現場
        勘驗，暫編755號建物中之「一層」，其屋頂有大部分
        之鐵皮已不復存在，且未與主體工廠建物連接之他側，
        已加以新木板釘蓋為牆，經原審法院於現場認定無屋頂
        、無牆壁部分業已頹圯，上訴人乃就剩餘未頹圯之廚房
        、廁所、木板床部分，請求繪製如附圖A1、B1所示之系
        爭建物，有勘驗筆錄、現場照片可憑（見原審卷第26-4
        7頁），合先敘明。
      (2)上訴人主張：伊興建如附圖所示之房屋云云。但：
        上訴人前於系爭執行程序主張本件優先承買權時，經
          執行法院於98年2 月18日命其提出證明，上訴人於同
          年月20日收受送達，僅提出現場拍照之7 幀照片為證
          （見執行卷(二)第286頁、288頁、第295-296頁）；執
          行法院另定98年3月10日再赴現場履勘，並命上訴人
          備妥房屋為其所建之證明，上訴人收受通知並委任代
          理人到場，除陳稱708號上有上訴人自行搭建之鐵皮
          屋供員工住宿等語外，未提出任何相關事證證明（見
          執行卷(二)第297頁、第303頁、第308頁）。
        上訴人於98年4月1日提起本件訴訟，有本件收件戳可
          按（見原審補字卷第3頁），僅空口陳稱：「一開始
          承租就蓋了，也就是80年的時候…（花了）約20萬元
          ，找朋友蓋的…沒有證明，我找朋友來蓋，所以沒有
          收據沒有發票，蓋完之後我就拿錢給他」等語（見原
          審卷第70-72頁）。原審判決認定上訴人無證據證明
          如附圖所示建物係其建造，上訴人不服提起上訴。除
          於上訴理由狀中陳明「上訴人係系爭房屋之出資建造
          人」外（見本院卷第10頁反面），於本院99年7月14
          日準備程序終結前，亦未提出任何證據以實其說，則
          其主張如附圖所示建物係其興建云云，即無足取。
        上訴人自98年2 月20日迄99年7 月14日止歷時約17月
          ，均未能具體敘明係由何人興建系爭建物，突於本件
          準備程序終結後之99年8 月18日具狀聲請傳訊「證人
          吳守義」用以證明系爭建物係依上訴人指示興建云云
          。但，上訴人未依民事訴訟法第276條第1項、第2項
          、第447條第1項、第2項規定，釋明其遲誤請求傳訊
          證人吳守義符合上開條文第1項但書之各項事由，經
          被上訴人抗辯上訴人意圖延滯訴訟程序（見本院卷第
          96-97頁 ），及本院行使闡明權命其釋明（見本院卷
          第119頁 ），上訴人仍未依法釋明其遲誤傳訊證人吳
          守義符合上開法條第1項但書之各項事由，是依民事
          訴訟法第276條第3項、第447條第3項規定，上訴人聲
          請再傳訊證人吳守義，不應准許，併予敘明。
      (3)上訴人主張：伊因為需要有人看守木材，所以租用系爭
        土地，於80年間興建如附圖所示房屋云云。然：
        上訴人提出其於80年11月1 日簽訂之系爭租約僅記載
          「甲方（即勝昌公司）同意將『772地號及708部分土
          地（如附件）』租予乙方（即上訴人），並允許乙方
          在772及708地號上建築建物」，詳如前述（見原審卷
          第7頁），該契約並無租地置放木材之明文。
        此外，上訴人又未提出其他證據證明其已向勝昌公司
          租地置放木材之事實，則其主張「為看守木材」，所
          以租用系爭土地興建如附圖所示房屋云云，亦無足取
          。
        本院再參酌上訴人於系爭執行程序中提出其於「82年
          7月1日」另紙向勝昌公司租用蓄木池之契約書，其租
          用期間自82年7月1日至102年6月30日止（見執行卷(一)
          第101-102頁），其期間亦在上訴人主張其於「80年
          間」興建系爭建物之「後」，益徵上訴人主張其為看
          守木材而興建系爭建物之原因，於80年間並不存在，
          足見其此部分之主張，不可採信。
      (4)上訴人主張：如附圖所示之建物係供看守木材員工宿舍
        之用云云。但：
        如附圖所示之建物係以混凝土造磚牆為基底，四週及
          屋頂搭建鋼架後，分別覆以鐵皮、木片之建物，內部
          除有水泥砌築之料理台，並以較高水泥牆區隔一廁所
          外，別無以水泥區隔專為休息睡臥之獨立空間，有現
          場圖可憑（見原審卷第40-43 頁），難遽認該建物於
          起造時之目的即供留守人員寢睡宿舍之用。
        原審履勘現場時，現場雖有木板及木條拼湊釘築之木
          板床、木窗及木門，但該木構部分均可看出甫釘築未
          久，亦無明顯使用痕跡，入室尚可聞到新木味道，有
          勘驗筆錄、現場照片可證（見原審卷第27頁、第40-4
          4 頁），足認該木床要非系爭建物原始建造之初即具
          備之物。上訴人雖又主張系爭建物於97年9 月下旬遭
          薔蜜颱風掀翻屋頂，破壞內部裝設，上訴人始將系爭
          建物遭破壞部分重建，以致於原審履勘期日時仍有新
          木味道云云，惟未再提出遭颱風破壞前之相關事證以
          為證明，自難據此認定該建物於建造之始即係供員工
          宿舍之用。
        再觀諸該建物以雨遮與勝昌公司所有建號79即門牌號
          碼宜蘭縣五結鄉○○路67之7 號木材工廠之主體建物
          相連接，且均係以混凝土造磚牆為基底，四週及屋頂
          搭建鋼架後再覆以石棉瓦、木片之相同建築工法，自
          形式外觀而論，該建物功用上應係供主體建物即木材
          加工廠之員工用膳及盥洗之用，此由執行法院認定暫
          編755 號建物無獨立門戶或從物，為系爭抵押權效力
          所及，認定該建物係勝昌公司所有，當然列入拍賣範
          圍而登載於拍賣公告上（見執行卷(二)第144 頁），即
          可見其一斑。
      (5)據上，上訴人主張其「為看守木材」租用系爭土地興建
        系爭建物以供員工住宿之用，均不足採信。
六、綜上所述，上訴人主張其與勝昌公司間就系爭土地成立租賃
    契約、如附圖所示房屋係其建築云云，均不足採信，則其依
    據土地法第104條第1項規定，請求確認就分別坐落於宜蘭縣
    五結鄉○○段708、772地號土地上，建有如附圖所示編號A1
    面積0.004715公頃，編號B1面積0.000225公頃之土地有優先
    承買權存在。上訴人願分別以424,586元、24,503元之價格
    購買，於法無據，不應准許。原審駁回上訴人之訴，核無不
    合。上訴意旨指摘原判決不當，求予廢棄改判，為無理由，
    應予駁回。
七、本件事證已臻明確，兩造其餘攻擊、防禦方法及未經援用之
    證據，經本院審酌後認對判決結果不生影響，爰不一一論列
    ，附此敘明。
八、據上論結，本件上訴為無理由，依民事訴訟法第449條第1項
    、第78條，判決如主文。
中    華    民    國    99    年    9     月    21    日
                    民事第十四庭
                        審判長法  官  林恩山
                              法  官  郭松濤
                              法  官  陳雅玲
正本係照原本作成。
不得上訴。
中    華    民    國    99    年    9     月    23    日
                              書記官  潘大鵬

司法院資訊處製作；財團法人民間司法改革基金會備份。
